臺灣士林地方法院刑事判決　　　　　　　　96年度易字第49號
公　訴　人　臺灣士林地方法院檢察署檢察官
被　　　告　甲○○
選任辯護人　林家進律師
上列被告因侵占案件，經檢察官提起公訴（95年度偵緝字第861
號），本院判決如下：
    主  文
甲○○無罪。
    事實及理由
一、公訴意旨略以：被告甲○○與乙○○係朋友關係，因乙○○
    需現金週轉，於民國94年5 月15日12時許，即持淡水鎮農會
    票號FA0000000 號、面額新臺幣（下同）18萬2,000 元（下
    稱系爭支票）及票號FA0000000 號、面額8 萬3,600 元（發
    票人均為宋徹灝）支票2 紙，在臺北市○○街156 巷38號住
    處交給被告甲○○委託其調借現金，詎被告甲○○持票號FA
    0000000 號支票，透過丙○○調得現款，竟意圖為自己不法
    之所有，未將錢交給乙○○而侵占入己，乙○○未取得現款
    ，即於94年6 月30日向淡水鎮農會，將票號FA0000000 號支
    票掛失止付（謊款遺失部分業經判決確定）。另票號FA0000
    000 號支票（下稱8 萬3,600 元之支票）則由被告甲○○繳
    回乙○○，再透過黃吉昌轉讓由陽信銀行石牌分行提示兌現
    ，因認被告涉有刑法第335 條第1 項之侵占罪嫌。
二、按被告以外之人於審判外之言詞或書面陳述，除法律有規定
    者外，不得作為證據；又被告以外之人於審判外之陳述，雖
    不符合同法第159 條之1 至第159 條之4 之規定，但經當事
    人於審判程序同意作為證據，法院審酌該言詞陳述或書面陳
    述作成時之情況，認為適當者，亦得為證據。當事人、代理
    人或辯護人於法院調查證據時，知有第159 條第1 項不得為
    證據之情形，而未於言詞辯論終結前聲明異議者，視為有前
    項之同意，刑事訴訟法第159 條第1 項及第159 條之5 分別
    定有明文。查本判決下列所引用之各該被告以外之人於審判
    外之陳述（含書面陳述，如票據掛失止付通知書），雖屬傳
    聞證據，惟除告訴人乙○○之警詢陳述外，均經當事人於本
    院準備程序及審判期日中表示無意見而不予爭執，且迄至言
    詞辯論終結前亦未再聲明異議，本院審酌除告訴人在警詢之
    陳述部分外，此等證據資料製作時之情況，尚無違法不當及
    證明力明顯過低之瑕疵，亦認為以之作為證據應屬適當，故
    揆諸前開規定，爰逕依刑事訴訟法第159 條之5 規定，認前
    揭證據資料均例外有證據能力，合先敘明。至於告訴人於警
    詢之陳述部分，辯護人雖爭執：此為告訴人在審判外之陳述
    ，不具證據能力云云，惟按被告以外之人於檢察事務官、司
    法警察官或司法警察調查中所為之陳述，與審判中不符時，
    其先前之陳述具有較可信之特別情況，且為證明犯罪事實存
    否所必要者，得為證據，刑事訴訟法第159 條之1 第2 項、
    第159 條之2 分別定有明文。且上開所謂「顯有不可信性」
    之情況，係指由陳述者之外部客觀情況觀察其是否出於真意
    陳述、有無違法取其證述等情事。查告訴人於警詢中之陳述
    雖係於司法警察調查中所為，然所述有關被告受告訴人委託
    持告訴人交付之系爭支票向他人調借現金，調得現款後予以
    侵占之情，核與審判中之證述並無不符，就公訴人所舉欲證
    明被告侵占以系爭支票換得現金之犯罪事實而言，該證詞與
    審判中之證述在證據能力有無之判斷應屬相同，自無庸審究
    在外部客觀情況下是否有較可信之特別情況，應有證據能力
    。另有證據能力證據非謂該證據即具備相當之證明力，已經
    本院採信，僅足供本院判斷事實之真偽而已，合先敘明。
三、公訴意旨認被告涉有刑法第335 條第1 項侵占罪嫌，無非係
    以告訴人乙○○、證人丙○○之證述、系爭支票及8 萬3,60
    0 元支票影本、掛失止付通知書、鴻明塑膠有限公司票據信
    用資訊連結作業查詢明細表等為其論據，訊據被告則堅決否
    認犯行，辯稱：告訴人係於94年3 月22日委託其代為調現並
    交付系爭支票，其於翌（23）日向丙○○調得現款當日就到
    告訴人家中將款項交與告訴人使用，並未侵占該款項等語。
四、按犯罪事實應依證據認定之，無證據不得推定其犯罪事實，
    刑事訴訟法第154 條定有明文。又告訴人之告訴係以使被告
    受刑事追訴為目的，是其陳述是否與事實相符，仍應調查其
    他證據以資審認，始得為不利被告事實之認定。而認定被告
    有罪之事實，應憑證據，如未能發現相當之證據，或證據不
    足以證明，自不能以推測或擬制之方法以之為裁判基礎；且
    認定事實所憑之證據，其為訴訟上之證明，須達於通常一般
    之人均不致有所懷疑而得確信者，始得據為有罪之認定，倘
　  其證明尚未達到此一程度，而有合理懷疑存在時，尚難為有
    罪之認定基礎；另茍積極之證據不足以為被告犯罪事實之認
    定，即應為被告有利之認定，更不必有何有利之證據，最高
    法院分別著有52年臺上字1300號、40年臺上字86號、76年臺
    上字4986號判例可資參照。
五、經查，告訴人雖指訴：伊於94年5 月15日在家中交給被告系
    爭支票及8 萬3,600 元之支票，委託被告對外調借現金，但
    被告嗣後即避不見面，未將系爭支票調得之現款交付，也未
    還票，逕予侵占，後於票載發票日94年6 月30日為怕錢被領
    走，故辦理掛失止付等語，且卷內亦有系爭支票與8 萬3,60
    0 元之支票影本、掛失止付通知書等，佐證告訴人確於94年
    6 月30日就系爭支票掛失止付，另依被告供詞，也不否認曾
    收受自告訴人處收受上開2 紙支票，受告訴人委託為伊調借
    款項之事實，公訴人更舉鴻明塑膠有限公司（下稱鴻明公司
    ）票據信用資訊連結作業查詢明細表為據，指稱：告訴人曾
    以彼擔任實際負責人之鴻明公司名義簽發之支票，借給被告
    調現，雖被告嗣後未依約將款項軋入鴻明公司支票存款帳戶
    ，告訴人自94年6 月間起也都任令此部分支票退票，並未辦
    理掛失止付，由此對照可知，被告應有侵占系爭支票調借之
    款項，否則告訴人何以甘冒誣告罪之風險，特就系爭支票辦
    理掛失止付云云。但查：
（一）證人即收受被告交付之系爭支票，同意貸借現金給被告之
      丙○○於本院審理中已證稱：被告曾於系爭支票到期日（
      按支票無到期日，應係發票日之誤稱）1 、2 個月或2 、
      3 個月前拿給彼調現，彼拿到票2 、3 天內就會拿到銀行
      託收等語明確（見本院卷第90-91 頁），而依卷附系爭支
      票及退票理由單之影本顯示（見偵緝字第861 號偵查卷第
      36頁），證人丙○○自被告處收得系爭支票後，係持往臺
      北市士林區農會（下稱士林區農會）委託取款，且票背上
      方所蓋一般金融機構接受取款委託（即一般通稱「託收」
      ）與實際向付款銀行取款之時間戳印，又載明丙○○係於
      94年3 月23日委託士林區農會向付款人取款，士林區農會
      則於票載發票日94年6 月30日當日向付款人臺北縣淡水鎮
      農會提示付款之旨，核此託收時間在票載發票日前3 個月
      之情，與丙○○上揭證詞亦相吻合，足見被告確如其所辯
      ，在94年3 月23日以前，就已由告訴人處取得系爭支票，
      並交給貸與人丙○○以供調現之用無誤。再者，依一般私
      人間提供遠期支票為擔保而調現借款之常情，貸與人收受
      借用人提供支票之用意，在於借款債務屆期未償時，得逕
      向支票付款銀行提示付款以代清償，故支票票面所載遠期
      發票日，通常即借款人與貸與人約定之借款清償最後期限
      。惟另紙8 萬3,600 元之支票票載發票日為94年8 月17
      日，卻與系爭支票發票日相距1 個半月以上，告訴人會否
      在同一時間將寓有不同借款清償期意旨之2 紙支票交給被
      告持向他人調現，已足啟疑，此由系爭支票與8 萬3,600
      元支票票面上記載相同之支票存款帳戶帳號（00000000號
      ），但票號竟相差8,670 號，更可推知2 張支票實際填載
      簽發交付之日期應有差距。凡此，均足徵告訴人指稱：彼
      於94年5 月15日交付系爭支票及8 萬3,600 元之支票給被
      告，請其一併調現云云，與事實顯有不符，則彼指訴被告
      侵占借款之情能否盡信，已非無疑。
（二）被告曾因自己需用款項，向告訴人借用以鴻明公司名義簽
      發之「客票」（即票據權利讓與人非票載發票人之情形）
      ，向外調借款項等情，業經被告與告訴人於本院審理程序
      陳述時共認無訛（見本院卷第106-107 、126 頁），告訴
      人於本院審理時並證稱：鴻明公司登記名義負責人林豔喜
      為伊妻，該公司實際負責人為伊本人等語明確（見本院卷
      第127 頁）。卷附由永豐商業銀行德惠分行提供發票人均
      為鴻明公司，票據號碼各為QJ0000000 、QJ0000000 、
      QJ0000000 、QL0000000 、QL0000000 、QL0000000 、QL
      0000000 、QL0000000 、QL0000000 、QL0000000 號等10
      張支票（下合稱鴻明公司10張客票）等影本，經本院提示
      予被告及告訴人辨認，其2 人均承稱該等支票就是告訴人
      前借予被告調現之支票無誤；另證人丙○○也證稱：被告
      曾拿來上開鴻明公司10張客票來調現，其中票背下方提示
      人委託取款存入帳戶帳號欄有丙○○簽名者，是彼自己持
      往銀行託收者等語甚明。本院細核上開支票背面影本上所
      蓋一般金融機構託收之時間戳印依序（依上開票據號碼之
      順序）分別為，94年3 月23日、4 月1 日、、4 月7 日、
      4 月11日、4 月22日、6 月28日、5 月17日、7 月21日、
      5 月16日、5 月24日不等，且其中除94年4 月11日、6 月
      28日、5 月17日、7 月21日外，其餘各支票背面提示人委
      託取款存入帳戶帳號欄上都有丙○○簽名（見本院卷第76
      -85 頁），參酌證人丙○○前開關於被告拿支票來調現，
      彼收受後通常在2 、3 天內即交銀行託收之證詞，顯然告
      訴人至少在94年3 月23日、4 月7 日、4 月22日、5 月16
      日、5 月24日等前2 、3 天，都有將鴻明公司客票借給被
      告調度現金使用。再者，告訴人指訴中提及之另紙8 萬
      3,600 元支票，依被告所承，此票據因調借不順，已返還
      告訴人等語，依卷附該支票影本及陽信銀行北投分行函附
      之說明（見偵緝字第861 號偵查卷第35、46頁），該支票
      確於94年8 月17日票載發票日即已經提示付款兌現，並無
      退票情形，且核此支票之票背影本，顯示該票據是在94年
      7 月27日由持票人存入銀行託收（見同上偵查卷第46頁）
      ，公訴意旨也認該支票係被告繳回告訴人，再由案外人黃
      吉昌轉請陽信銀行提示兌現無誤，由此可見，被告於94
      年7 月間，為將8 萬3, 600元之支票交還告訴人，還有與
      告訴人有所接觸。綜合上述，被告在94年3 月23日前受告
      訴人所託，收取告訴人交付之系爭支票後，在94年3 月23
      日、4 月7 日、4 月22日、5 月16日、5 月24日等前2 、
      3 天，都有再向告訴人借得鴻明公司之客票，於同年6 月
      30日告訴人逕將系爭支票掛失止付後，被告也曾於同年7
      月間再與告訴人接觸，此等情節不但與告訴人指稱被告收
      取系爭支票後即避不見面一節不符，且倘若被告未於94年
      6 月30日以前，將系爭支票借得之款項交與告訴人使用，
      衡情告訴人當持續向被告催討，何以伊直至同年5 月24日
      以前竟仍陸續借票給被告使用，對被告授信頻仍？又94年
      7 月間遇被告返還8 萬3,600 元之支票，也不續向被告催
      討系爭支票或借款？告訴人指訴被告未將系爭支票調借款
      項交付乙節，更有合理懷疑非真正。
（三）至公訴人雖指稱：告訴人以伊擔任實際負責人之鴻明公司
      名義簽發之支票借給被告調現部分，告訴人自94年6 月間
      起都任令此部分支票退票，未辦理掛失止付，由此推知被
      告確實已侵占系爭支票調借款項，否則告訴人何以甘冒誣
      告罪風險，特就系爭支票辦理掛失止付等語。經查，本院
      核閱依職權調取本院94年度士簡字第1140號刑事案卷，告
      訴人在94年6 月30日辦理掛失止付當時，明知系爭支票交
      被告調現，卻填具「遺失票據申報書」向警局申報系爭支
      票遺失，並請警局協助偵查侵占遺失物罪，固尚觸犯刑法
      第171 條未指定犯人誣告罪，並經本院以94年度士簡字第
      1140號判決處拘役20日確定。另依鴻明公司票據信用資訊
      連結作業查詢明細表顯示（見本院卷第144 頁），前述鴻
      明公司10張客票雖確實自94年6 月29日起，均陸續經持票
      人提示付款而遭退票。而告訴人於本院審理時並證稱：上
      開借予被告使用之鴻明公司票據，自94年6 月間起，因資
      金不及回補，開始跳票等語明確（見本院卷第126-129 頁
      ）。然查：
      1.系爭支票票載發票人為宋徹灝，究非告訴人或彼擔任實
        際負責人之鴻明公司，告訴人於本院94年度士簡字第11
        40號誣告案件之警詢，與本案本院審理程序中復均自承
        ：系爭支票是伊向票載發票人宋徹灝借來周轉用等語甚
        明（見本院94年度士簡字第1140號卷第4 頁，本院卷第
        125 頁），則該支票退票與否，關乎宋徹灝之票據信用
        ，或告訴人向宋徹灝借票之原因關係債務，與鴻明公司
        是否退票乃影響告訴人所營鴻明公司之票據信用，兩者
        就告訴人處理票據付款事宜之利害考量上本有不同，原
        難相提並論，公訴人逕以系爭支票掛失止付相比於鴻明
        公司票據退票，推論告訴人因未收得被告受託調借之款
        項，才將系爭支票掛失止付云云，已有失當。
      2.況告訴人甘冒刑法未指定犯人誣告罪處罰，將系爭支票
        掛失止付之原因多端，尤其刑法第171 條未指定犯人誣
        告罪最重本刑為1 年以下有期徒刑，並非重罪；而告訴
        人自94年3 月間起即需利用票據作擔保向他人借款，核
        系爭支票之票面金額18萬2,000 元，又非鉅額，足見告
        訴人在當時資金調度已有吃緊之跡，再依前開鴻明公司
        票據信用資訊連結作業查詢明細表所示，鴻明公司名義
        簽發之支票早自94年6 月20日起即開始出現退票情形，
        可徵告訴人之資力到94年6 月下旬已惡化至無暇顧及鴻
        明公司票據信用之程度。是則告訴人自己在94年3 月到
        同年6 月期間財務狀況顯著惡化之情形下，縱曾取得被
        告以系爭支票借得之款項並予支用，迄同年6 月底遇系
        爭支票之票載發票日將屆，倘因財務窘迫無力解決與宋
        徹灝間借票之原因關係，為先顧及宋徹灝票據信用，或
        懼宋徹灝向彼追討所借支票之票款，而甘冒誣告罪處罰
        之風險，向宋徹灝誆稱系爭支票所借之款項遭被告侵占
        ，並謊報系爭支票遺失，以常情而論，非無可能，實難
        憑告訴人將系爭支票掛失止付之舉，即推認被告侵占系
        爭支票調得款項之犯行。
六、至於證人丙○○於偵查及本院審理時雖均證稱：被告當初持
    系爭支票來調現，是說自己需要用錢，支票則是生意往來取
    得之客票，並未說是告訴人要調現用的等語；甚至被告於本
    院審理時也供稱：其向丙○○調現時，是稱其要向丙○○借
    錢，沒有說是幫告訴人調錢等語。公訴人雖舉證人丙○○上
    開證述情節，指稱：被告借款時如此表示，便足推認被告以
    此為由欲侵占借款云云。但金錢借貸原屬授信行為，貸與人
    決意貸款之信賴本著重於借用人本身之信用條件或一定之財
    物擔保，而告訴人與貸與人丙○○於本案借款前互不相識，
    此經彼2 人證述屬實，證人丙○○於本院審理時更證稱：彼
    是經工廠員工介紹認識工廠在臺北縣八里鄉之被告，彼借錢
    是借人家人情等語明確（見本院卷第90-91 頁），被告則供
    稱：其向丙○○說要借錢，丙○○沒有問票是誰的，只查票
    沒有跳票記錄就收了等語，顯然丙○○借款給被告乃基於彼
    與被告間之情誼或所提供支票上顯示相關票據債務人（發票
    人、背書人）在票據往來紀錄上之信用性，故被告持系爭支
    票向丙○○調現時，之所以未向丙○○明言是告訴人缺錢委
    其來借款，或出於告訴人與丙○○間本缺乏相當程度信賴之
    考量，或因丙○○原僅注重票信之擔保，對實際借用款項之
    人為何，並不在意之緣故，並非必如公訴人之推測，乃因被
    告已起不法所有意圖，故意向丙○○隱瞞實際借款人為告訴
    人，以遂其侵占借款犯行云云，公訴人所舉上揭證人丙○○
    之證詞，也不足以為被告不利之證明。
七、被告辯稱其已將系爭支票調借之現金交付給告訴人乙節，雖
    未能提出任何直接證據為有利之證明，但告訴人於本院審理
    時自承：除本件系爭支票外，有時需要用錢2 、3 萬元，也
    會叫被告幫忙借錢；被告自己借的錢如有還錢，都沒有寫收
    據；如果是告訴人自己要借錢2 、3 萬元，被告會到家中直
    接拿現金來給等情明確（見本院卷第130 、132 頁）。由上
    開證詞可知，被告與告訴人間金錢往來原無開立收據之習慣
    ，且告訴人需要用錢而透過被告借款時，被告確實是到告訴
    人家中直接拿現金交付，核與被告辯稱本件為告訴人借得款
    項交付之情形相當，又依被告所辯，其在告訴人家中交付借
    款時，並無其他人在場，而本件系爭支票票面金額為18萬2,
    000 元，雖與告訴人上開證述提及之借款金額2 、3 萬元稍
    有差距，惟究非鉅款，被告如有交付借款，依循兩人間金錢
    往來慣例，未特別要求書立單據以資證明，於常情也非有違
    ，則被告就其所辯將借款交付告訴人一節，縱未提出直接證
    據以實其說，亦不能依此遽認被告已將借款逕予侵占。
八、綜上所述，本案公訴意旨所舉前開諸般證據均不足以佐證告
    訴人指訴被告侵占借款之情為真正，也不能排除合理懷疑，
    使本院確信被告確有侵占之犯行，此外，復查無其他積極證
    據可資證明被告犯罪，揆諸前開說明，即應為被告無罪之諭
    知。
據上論斷，應依刑事訴訟法第301 條第1 項，判決如主文。
本案經檢察官白忠志到庭執行職務。
中　　華　　民　　國　　96　　年　　12　　月　　7 　　日
                  刑事第三庭審判長法  官  杜惠錦
                                  法  官  江翠萍
                                  法  官  梁哲瑋
以上正本證明與原本無異。
如不服本判決，應於收受送達後10日內向本院提出上訴書狀，其
未敘述上訴之理由者並得於提起上訴後20日內向本院補提理由書
（均須按他造當事人之人數附繕本）。
                            書記官  陳玉瓊
中　　華　　民　　國　　96　　年　　12　　月　　10　　日
